ACORDAO-COMPLETO-2428668

ACÓRDÃO 4627/2021 ATA 8/2021 - SEGUNDA CÂMARA

VISTOS, relatados e discutidos estes autos de tomada de contas especial instaurada pelo Ministério do Turismo em desfavor de Carlos Cavalcanti Fernandes, como então prefeito de Afrânio - PE (gestão: 2009-2012) , diante da total impugnação dos dispêndios inerentes ao Convênio n.º 485/2010 destinado à realização do projeto intitulado como "I Afrânio Fest" a partir do aporte de recursos federais sob os valores de R$ 100.000,00 em recursos federais e de R$ 4.166,67 em recursos da contrapartida, tendo a vigência do ajuste sido estipulada para o período 30/5/2010 a 16/9/2011;
ACORDAM os Ministros do Tribunal de Contas da União, reunidos na Sessão da 2ª Câmara, ante as razões expostas pelo Relator, em:
9.1. declarar a revelia de Carlos Cavalcanti Fernandes, nos termos do art. 12, § 3º, da Lei nº 8.443, de 1992;
9.2. julgar irregulares as contas de Carlos Cavalcanti Fernandes, nos termos dos arts. 1º, I, 16, III, "b" e "c", 19, caput, da Lei n.º 8.443, de 1992, para condená-lo ao pagamento do correspondente débito, com a atualização monetária e os juros de mora calculados desde a data informada até o efetivo recolhimento, fixando-lhe o prazo de 15 (quinze) dias, contados da notificação, para que comprove perante o Tribunal, nos termos do art. 214, III, "a", do Regimento Interno do TCU (RITCU) , o recolhimento da dívida em favor do Tesouro Nacional sob as seguintes condições:
	Data da Ocorrência
	Valor Original (em R$) 

	26/5/2011
	100.000,00

9.3. aplicar em desfavor de Carlos Cavalcanti Fernandes a multa prevista no art. 57 da Lei n.º 8.443, de 1992, sob o valor de R$ 50.000,00 (cinquenta mil reais) , fixando-lhe o prazo de 15 (quinze) dias, contados da notificação, para que comprove, perante o Tribunal, nos termos do art. 214, III, "a", do RITCU, o recolhimento da referida dívida em favor do Tesouro Nacional, com a devida atualização monetária, na forma da legislação em vigor;
9.4. autorizar, caso requerido, nos termos do art. 26 da Lei n.º 8.443, de 1992, e do art. 217 do RITCU, o parcelamento das dívidas fixadas por este Acórdão em até 36 (trinta e seis) parcelas mensais e sucessivas, com a atualização monetária e os correspondentes acréscimos legais, esclarecendo ao responsável que a falta de pagamento de qualquer parcela importará no vencimento antecipado do saldo devedor, nos termos do art. 217, § 2º, do RITCU, sem prejuízo das demais medidas legais;
9.5. autorizar, desde logo, a cobrança judicial das dívidas fixadas por este Acórdão, nos termos do art. 28, inciso II, da Lei nº 8.443, de 1992, com o eventual pedido cumulativo, se for o caso, de condenação por improbidade administrativa, diante do não atendimento à notificação; informando nesse ponto que, como a malsinada irregularidade configuraria a eventual conduta dolosa no sentido de efetivamente assumir o risco de facilitar, permitir ou concorrer para que pessoa física ou jurídica privada incorpore ou utilize rendas, verbas ou valores integrantes do acervo patrimonial da administração pública, sem a observância das formalidades legais ou regulamentares aplicáveis, resultando no eventual ilícito doloso de improbidade administrativa causador do aludido prejuízo ao erário, nos termos, por exemplo, do art. 10, I e II, da Lei n.º 8.429, de 1992, a eventual prescrição da ação de ressarcimento ao erário não subsistiria, estando esse entendimento em plena consonância com a jurisprudência fixada pelo STF no bojo do RE 852.475-SP, com o trânsito em julgado a partir de 6/12/2019, diante da Tese de Repercussão Geral n.º 897; e
9.6. enviar a cópia do presente Acórdão, com o Relatório e a Proposta de Deliberação, à Procuradoria da República no Estado de Pernambuco, nos termos do art. 16, § 3º, da Lei nº 8.443, de 1992, para o ajuizamento das ações civis e penais cabíveis.

Tomada de contas especial instaurada pelo Ministério do Turismo em desfavor de Carlos Cavalcanti Fernandes, como então prefeito de Afrânio  PE (gestão: 2009-2012), diante da total impugnação dos dispêndios inerentes ao Convênio n.º 485/2010 destinado à realização do projeto intitulado como I Afrânio Fest a partir do aporte de recursos federais sob o valor de R$ 100.000,00 e R$ 4.166,67 em recursos de contrapartida, tendo a vigência do ajuste sido estipulada para o período 30/5/2010 a 16/9/2011

Segunda Câmara

Município de Afrânio - PE.

3. Responsável: Carlos Cavalcanti Fernandes (CPF XXX.628.204-XX).

13.1. Ministros presentes: Bruno Dantas (Presidente), Augusto Nardes, Aroldo Cedraz e Raimundo Carreiro.
13.2. Ministro-Substituto presente: André Luís de Carvalho (Relator).

ANDRÉ DE CARVALHO

Trata-se de tomada de contas especial instaurada pelo Ministério do Turismo em desfavor de Carlos Cavalcanti Fernandes, como então prefeito de Afrânio - PE (gestão: 2009-2012) , diante da total impugnação dos dispêndios inerentes ao Convênio n.º 485/2010 destinado à realização do projeto intitulado como "I Afrânio Fest" a partir do aporte de recursos federais sob os valores de R$ 100.000,00 em recursos federais e de R$ 4.166,67 em recursos da contrapartida, tendo a vigência do ajuste sido estipulada para o período 30/5/2010 a 16/9/2011.
2.	Após a análise final do feito, a Auditora Federal Monique Ribeiro Emerenciano Maltarollo lançou o seu parecer conclusivo à Peça 36, com a anuência dos dirigentes da Secex-TCE (Peças 37 e 38) , nos seguintes termos:
" (...) HISTÓRICO 
2. Conforme disposto na cláusula quinta do termo aditivo ao Convênio 0485/2010 foram previstos R$ 104.166,67, para a execução do objeto (peça 1, p. 43) , dos quais sendo R$ 100.000,00 seriam repassados pelo concedente e R$ 4.166,67 corresponderiam à contrapartida (peça 1, p. 44) . 
3. Os recursos federais foram repassados em uma única parcela, mediante a ordem bancária 2011OB00296, de 26/5/2011, no valor de R$ 100.000,00 (peça 1, p. 62) . 
4. O ajuste vigeu no período de 30/5/2010 a 16/9/2011, conforme cláusula quarta do citado ajuste e apostilamentos posteriores (peça 1, p. 43, 57-61 e 63) .
5. O Sr. Carlos Cavalcanti Fernandes encaminhou, intempestivamente, ao Ministério do Turismo, mediante Ofício 046A/2012, datado de 27/2/2012 (peça 1, p. 68) , a prestação de contas daquela avença (não anexada aos autos) .
6. O MTur emitiu os seguintes pareceres na análise da prestação de contas do convênio firmado:
a) Nota Técnica de Análise 192, homologada em 19/3/2012 (peça 1, p. 69-72) ;
b) Nota Técnica de Reanálise 565/2012, homologada em 2/8/2012 (peça 1, p. 76-78) ;
c) Nota Técnica de Análise Financeira 453/2012, homologada em 1/10/2012 (peça 1, p. 81-82) .
7. Na Nota Técnica de Reanálise 565/2012 (peça 1, p. 76-78) foi realizada a última análise técnica da execução física do objeto do Convênio 0485/2010, tendo o MTur constatado que objeto do ajuste - incentivar o turismo, por meio do apoio à realização do Projeto "Realização do I Afrânio Fest', foi realizado na data de aniversário de 46 anos do município de Afrânio/PE (31/05) . Por esse motivo o órgão concedente concluiu pela reprovação da execução física da avença por incompatibilidade com o evento proposto, considerando desvio de finalidade na aplicação dos recursos (peça 1, p. 78) .
8. Na Nota Técnica de Reanálise Financeira 453/2012 (peça 1, p. 81-83) , foi efetuada a última análise financeira da prestação de contas do ajuste, e considerando que a área técnica reprovou a execução física do Convênio 0485/2010, concluiu pela reprovação das contas e devolução total dos recursos recebidos (peça 1, p. 82) .
9. A ação do concedente no sentido de obter elementos, para sanar as irregularidades e dar oportunidade de defesa ao responsável, pode ser evidenciada por meio dos Ofícios 0343/2012, de 21/3/2012 (peça 1, p. 73) ; 1596/2012, de 1º/10/2012 (peça 1, p. 79) ; 1597/2012, de 1º/10/2012 (peça 1, p. 80-83) ; e 0853/2015, de 23/11/2015, endereçados ao responsável ou à gestão municipal.
10. Ressalta-se que a Procuradoria da República Polo Petrolina/Juazeiro abriu procedimento apuratório 1.26.001.000083/2013-98, decorrente de representação oferecida pelo município de Afrânio/PE, acerca do convênio em comento (peça 1, p. 109) .
11. O Sr. Carlos Cavalcanti Fernandes, responsável pela assinatura do Convênio 0485/2010 e aplicação dos recursos no seu objeto, mesmo diante da oportunidade do contraditório (art. 5º, inciso LV, da Constituição Federal) , não apresentou elementos de defesa ao MTur, sendo instaurada a presente TCE. 
12. Em decorrência, o Tomador de Contas Especial emitiu relatório de TCE 466/2015, datado de 4/1/2016 (peça 1, p. 125-129) , concluindo pela existência de dano ao erário no valor original de R$ 100.000,00, sob a responsabilidade do Sr. Carlos Cavalcanti Fernandes, prefeito municipal de Afrânio/PE, gestão 2009-2012. 
13. A inscrição da responsabilidade, no Siafi, foi efetuada em nome de Sr. Carlos Cavalcanti Fernandes, mediante a Nota de Lançamento 2016NL000005, de 6/1/2016 (peça 1, p. 139) . 
14. No âmbito do controle interno, o Relatório de Auditoria 250/2016, datado de 22/2/2016 (peça 1, p. 151-153) , da Secretaria Federal de Controle Interno - CGU/PR, ratificou o entendimento do MTur (peça 1, p. 129) , tendo o Certificado de Auditoria e o Parecer do Dirigente do Órgão de Controle Interno (peça 1, p. 155 e 157) concluído pela irregularidade das contas. O pronunciamento da autoridade competente, a que se refere o art. 52 da Lei 8.443/1992, encontra-se à peça 1, p. 163.
15. Estes autos foram anteriormente instruídos pela Secex/RN (peça 9) , com proposta de citação do responsável, nos seguintes termos:
Responsável: Sr. Carlos Cavalcanti Fernandes, CPF XXX.628.204-XX, ex-Prefeito Municipal de Afrânio/PE, na gestão de 2009 a 2012. 
Situação encontrada: irregularidade na execução física e financeira dos recursos federais do Convênio n. 485/2010, Siafi n. 735860/2010, no valor original de R$ 100.000,00, transferidos pelo Ministério do Turismo à Prefeitura Municipal de Afrânio/PE, tendo por objeto do ajuste o incentivo ao turismo, por meio do apoio à realização do Projeto 'Realização do I Afrânio Fest', consistente na incompatibilidade do evento proposto (desvio de finalidade) , por ter sido realizado na data de aniversário de 46 anos do município, em descumprimento ao artigo 16 da Portaria MTur n. 153, de 6/10/2009, que não contempla evento dessa categoria.
Dispositivos violados: artigo 16 da Portaria MTur n. 153, de 6/10/2009 e cláusulas 3ª, II, 'a', e 9ª, II, do Convênio n. 485/2010, Siafi n. 735860/2010.
Evidências: Nota Técnica de Análise n. 192, de 19/3/2012, da Coordenação-Geral de Monitoramento, Fiscalização e Avaliação de Convênios do Turismo (CGMC) (peça 1, p. 69-72) e Nota Técnica de Reanálise n. 565/2012, da CGMC, do Ministério do Turismo (peça 1, p. 76-78) .
Conduta: executar o objeto do Convênio n. 485/2010, Siafi n. 735860/2010, em evento realizado na data de aniversário do município, quando não poderia fazê-lo, incidindo em descumprimento normativo pertinente (artigo 16 da Portaria MTur n. 153, de 6/10/2009 e cláusulas 3ª, II, 'a', e 9ª, II, do Convênio n. 485/2010, Siafi n. 735860/2010) .
Data e valor original do débito: 
	Data
	Valor (R$) 

	26/5/2011
	100.000,00

Valor atualizado do débito em 17/9/2014: R$ 145.150,00 (peça 4) .
16. A citação retro foi promovida, por meio do Ofício 0073/2017-TCU/SECEX-RN, datado de 9/2/2017 (peça 11) . Apesar de o responsável ter tomado ciência daquele expediente que lhe foi encaminhado, conforme atesta o aviso de recebimento (AR) que compõe a peça 14, não atendeu a citação e não se manifestou quanto à irregularidade verificada.
17. Transcorrido o prazo regimental fixado e mantendo-se inerte o aludido responsável, ele foi considerado revel e a Secex/RN propôs que suas contas fossem julgadas irregulares (peças 16, 17 e 18) .
18. O Ministério Público junto ao TCU (MP/TCU) dissentiu da proposta de encaminhamento formulada pela Secex/RN, tendo em vista o seguinte argumento: 
'4. Nos primeiros exames da prestação de contas apresentada pelo gestor, registrou-se, na Nota de Análise n.º 192/2012, que o vídeo ali disponível não permitia identificar o evento, estando pendente a apresentação de fotografias para aferir o nome do evento e as bandas musicais previstas (peça 1, pp. 69/72) . Na sequência, por meio da Nota Técnica de Reanálise n.º 565/2012, apurou-se o desvio de finalidade, pois, na documentação complementar enviada pelo ente federado, havia elementos que vinculavam o objeto do convênio ao aniversário de 46 anos do Município, como, por exemplo, cartaz com alusão explícita à comemoração e fotografias em CD do local do evento contendo menção à comemoração, além da decoração característica (peça 1, p. 76) . A execução financeira restou reprovada por consequência direta da irregularidade na execução física (Nota Técnica de Análise Financeira n.º 453/2012; peça 1, pp. 81/82) .
5. A nosso ver, na perspectiva das apurações das fases interna e externa do processo, a imputação de responsabilidade para o ressarcimento do débito deveria recair, segundo a disciplina da Decisão Normativa TCU n.º 57/2004, sobre o Município de Afrânio/PE, uma vez que se teria beneficiado, indevidamente, dos recursos captados no convênio relativamente ao carnaval fora de época para promover evento comemorativo de aniversário da municipalidade. Ainda nesse caso, sobre o ordenador das despesas, Senhor Carlos Cavalcanti Fernandes, incidiria a irregularidade, sem débito, nos atos de gestão referentes à celebração e à execução do convênio com o desvio de finalidade.
6. Na atualidade, esta representante do Parquet se remete à insuficiência de elementos nos autos para referendar a vertente de ocorrência de desvio de finalidade nas ações do convênio firmado. Em primeiro plano, o descumprimento da finalidade no presente caso concreto parte, entre outros aspectos, do pressuposto de que o evento - carnaval fora de época - foi realizado nos termos previstos no ajuste, mediante a regular contratação e apresentação dos grupos musicais indicados no plano de trabalho e a compatibilidade dos valores e dos destinatários dos pagamentos das despesas e, ainda, a respectiva fonte dos recursos. Assim, a irregularidade (desvio de finalidade) aventada pelo órgão concedente e pela Unidade Técnica estaria atrelada apenas à concomitância dos eventos, sob a presunção de que o primeiro (carnaval fora de época) teria sido realizado, na verdade, para promover o segundo (aniversário municipal) .
7. Contudo, a ausência nos autos dos documentos originais e complementares da prestação de contas apresentada, bem como a falta de exame específico da matéria na fase interna, inviabiliza que se considere atestada a realização do evento carnaval fora de época sob o ponto de vista da execução física e também financeira do objeto do convênio.
 (...) 
9. Independentemente da falta de prestação de contas nos autos, antecipa-se nesta oportunidade o entendimento de que o desvio de finalidade somente existiria, considerada a proximidade ou a concomitância com a comemoração do aniversário municipal, se houvesse evidência de que o carnaval fora de época previsto no convênio não teria cumprido a finalidade de atração de turismo à localidade a que originalmente se propôs, servindo-se apenas como subterfúgio ou meio indireto de obtenção de recursos para o evento comemorativo do aniversário, de encargo exclusivo do ente federado. Não se pode descartar também que a comemoração, a despeito de estar voltada precipuamente para o advento de aniversário municipal, teria uma função subjacente de atrair turistas e rendas extras à localidade, não se afastando das hipóteses previstas na regulamentação interna do órgão concedente.'
19. Assim, sugeriu restituir os autos à Unidade Técnica para que, em diligência ao Ministério do Turismo, obtenha e examine a documentação integral da prestação de contas e os documentos complementares apresentados acerca da execução física e financeira do objeto do Convênio n.º 735860/2010 (Siconv) ou 485/2010, de modo a confirmar a efetiva realização dos eventos nele previstos e o nexo de causalidade das receitas e despesas, refazendo-se, se necessário, o procedimento citatório, inclusive com o acréscimo de responsabilidade dos beneficiários dos pagamentos efetuados, caso se conclua que as ações previstas não se realizaram total ou parcialmente 
20. O Despacho do Ministro-Substituto André Luís de Carvalho (peça 20) , em consonância com o MP/TCU determinou a restituição dos autos à unidade técnica para que procedesse à diligência sugerida à peça 19, de modo a confirmar a efetiva realização dos eventos previstos no Convênio 435/2010 ( Siconv 735860) e o nexo causal entre as receitas e as despesas, refazendo, se necessário, o procedimento de citação, aí incluindo o acréscimo de responsabilidade dos beneficiários dos correspondentes pagamentos, caso se identifique que as ações previstas não se realizaram total ou parcialmente.
21 Dessa forma, foi realizada diligência ao MTur, por meio do Ofício 1096/2017-TCU-Secex/RN (peça 23) .
22. Em resposta, o MTur, por meio do Ofício 1632/2017/AECI, enviou a documentação (peça 25) , que após analisada permitiu definir nos autos a responsabilidade pelos atos de gestão inquinados, bem como a adequada caracterização do débito, cabendo proposta de nova citação do responsável, nos seguintes termos (peça 28) :
Responsável: Carlos Cavalcanti Fernandes (CPF XXX.628.204-XX) , prefeito do município de Afrânio/PE, na gestão 2009-2012
Ocorrência: Não comprovação da regular execução física do Convênio 485/2010 - Siconv 735860, celebrado entre o Ministério do Turismo e o Município de Afrânio/PE, que tinha por objeto o apoio à realização do Projeto 'Realização do I Afrânio Fest', tendo em vista as seguintes irregularidades:
-não apresentação de fotos e vídeos da realização do evento com as bandas musicais previstas no contrato.
-não apresentação das Cartas de Exclusividade dos representantes das bandas e artistas, devidamente registradas em cartório e publicadas no Diário Oficial.
-não comprovação de que o intermediário contratado irregularmente por inexigibilidade (Jane Roberto Alves Araruna-ME) , que recebeu recursos do convênio, pagou o cachê das bandas/artistas que realizaram o evento.
Conduta: não apresentar fotos e vídeos da realização do evento com as bandas musicais previstas no contrato; contratar empresa de forma indevida, gerando o pagamento sem comprovação de que os valores pagos ao intermediário contratado foram efetivamente repassados às bandas e artistas que realizaram os shows e não apresentar notas fiscais e recibos (ou outros documentos equivalentes) emitidos em nome das bandas e artistas, e assinados por seu representante legal ou pelo seu empresário exclusivo, sendo essa representação ou exclusividade registrada em cartório. Não sendo comprovado, assim, o nexo causal entre os recursos recebidos e os pagamentos efetuados, visto que não se provou que os valores pagos ao intermediário contratado efetivamente foram repassados às bandas e artistas que realizaram shows.
Nexo de Causalidade: A conduta impediu comprovar o nexo entre objeto pactuado no convênio e os recursos federais destinados a esse ajuste, de modo que se caracterizou a impossibilidade de que se comprovasse a boa e regular gestão de recursos repassados.
Culpabilidade: não é possível afirmar que houve boa-fé do responsável; é razoável afirmar que era possível ao responsável ter consciência da ilicitude dos atos que praticou; é razoável afirmar que era exigível do responsável conduta diversa daquela que ele adotou, consideradas as circunstâncias que o cercava, pois o responsável deveria atuar no exercício de suas missões públicas e na devida execução do objeto pactuado, obedecendo aos termos do Convênio 485/2010 (Siafi 735860) e legislação aplicável; em face do exposto, é de se concluir que a conduta do responsável é culpável, ou seja, reprovável, razão por que ele deve ser citado;
Dispositivos violados: art. 70, parágrafo único, da Constituição Federal de 1988; art. 93, do Decreto-lei 200, de 25 de fevereiro de 1967; art. 50, §3º, da Portaria Interministerial 127/2008; Termo de Convênio 485/2010, Siafi 735860, Cláusula Terceira, Item II, alíneas 'n', 'o' e 'oo' 
12. A proposta mereceu acolhimento da unidade técnica (peças 29-30) , tendo sido efetuada a citação do responsável pelo expediente indicado, a seguir:
	Ofício
	Peça
	Destinatário
	Data de ciência ou motivo de ausência
	Peça

	1156/2019
	31
	Carlos Cavalcanti Fernandes
	29/4/2019
	32

23. Transcorrido o prazo regimental, o Sr. Carlos Cavalcanti Fernandes permaneceu silente, devendo ser considerado revel, nos termos do art. 12, §3º, da Lei 8.443/1992. 
EXAME TÉCNICO
Da validade das notificações
24. Preliminarmente, cumpre tecer breves considerações sobre a forma como são realizadas as comunicações processuais no TCU. A esse respeito, destacam-se o art. 179 do Regimento Interno do TCU (Resolução 155, de 4/12/2002) e o art. 4º, inciso III, § 1º, da Resolução TCU 170, de 30 de junho de 2004, in verbis:
'Art. 179. A citação, a audiência ou a notificação, bem como a comunicação de diligência, farse-ão:
I - mediante ciência da parte, efetivada por servidor designado, por meio eletrônico, fac-símile, telegrama ou qualquer outra forma, desde que fique confirmada inequivocamente a entrega da comunicação ao destinatário;
II - mediante carta registrada, com aviso de recebimento que comprove a entrega no endereço do destinatário;
III - por edital publicado no Diário Oficial da União, quando o seu destinatário não for localizado
 (...) 
Art. 3º As comunicações serão dirigidas ao responsável, ou ao interessado, ou ao dirigente de órgão ou entidade, ou ao representante legal ou ao procurador constituído nos autos, com poderes expressos no mandato para esse fim, por meio de:
I - correio eletrônico, fac-símile ou telegrama;
II - servidor designado;
III - carta registrada, com aviso de recebimento;
IV - edital publicado no Diário Oficial da União, quando o seu destinatário não for localizado, nas hipóteses em que seja necessário o exercício de defesa.
Art. 4º. Consideram-se entregues as comunicações:
I - efetivadas conforme disposto nos incisos I e II do artigo anterior, mediante confirmação da ciência do destinatário;
II - realizadas na forma prevista no inciso III do artigo anterior, com o retorno do aviso de recebimento, entregue comprovadamente no endereço do destinatário;
III - na data de publicação do edital no Diário Oficial da União, quando realizadas na forma prevista no inciso IV do artigo anterior.
§ 1º O endereço do destinatário deverá ser previamente confirmado mediante consulta aos sistemas disponíveis ao Tribunal ou a outros meios de informação, a qual deverá ser juntada ao respectivo processo.'
25. Bem se vê, portanto, que a validade da citação via postal não depende de que o aviso de recebimento seja assinado pelo próprio destinatário da comunicação, o que dispensa, no caso em tela, a entrega do AR em 'mãos próprias'. A exigência da norma é no sentido de o Tribunal verificar se a correspondência foi entregue no endereço correto, residindo aqui a necessidade de certeza inequívoca. 
26. Não é outra a orientação da jurisprudência do TCU, conforme se verifica dos julgados a seguir transcritos:
São válidas as comunicações processuais entregues, mediante carta registrada, no endereço correto do responsável, não havendo necessidade de que o recebimento seja feito por ele próprio (Acórdão 3648/2013-TCU-Segunda Câmara, Relator Ministro José Jorge) ;
É prescindível a entrega pessoal das comunicações pelo TCU, razão pela qual não há necessidade de que o aviso de recebimento seja assinado pelo próprio destinatário. Entregandose a correspondência no endereço correto do destinatário, presume-se o recebimento da citação. (Acórdão 1019/2008-TCU-Plenário, Relator Ministro Benjamin Zymler) ;
As comunicações do TCU, inclusive as citações, deverão ser realizadas mediante Aviso de Recebimento - AR, via Empresa Brasileira de Correios e Telégrafos, bastando para sua validade que se demonstre que a correspondência foi entregue no endereço correto. (Acórdão 1526/2007-TCU-Plenário, Relator Ministro Aroldo Cedraz) .
27. A validade do critério de comunicação processual do TCU foi referendada pelo Supremo Tribunal Federal, nos termos do julgamento do MS-AgR 25.816/DF, por meio do qual se afirmou a desnecessidade da ciência pessoal do interessado, entendendo-se suficiente a comprovação da entrega do 'AR' no endereço do destinatário:
EMENTA: AGRAVO REGIMENTAL. MANDADO DE SEGURANÇA. DESNECESSIDADE DE INTIMAÇÃO PESSOAL DAS DECISÕES DO TRIBUNAL DE CONTAS DA UNIÃO. ART. 179 DO REGIMENTO INTERNO DO TCU. INTIMAÇÃO DO ATO IMPUGNADO POR CARTA REGISTRADA, INICIADO O PRAZO DO ART. 18 DA LEI nº 1.533/51 DA DATA CONSTANTE DO AVISO DE RECEBIMENTO. DECADÊNCIA RECONHECIDA. AGRAVO IMPROVIDO.
O envio de carta registrada com aviso de recebimento está expressamente enumerado entre os meios de comunicação de que dispõe o Tribunal de Contas da União para proceder às suas intimações.
O inciso II do art. 179 do Regimento Interno do TCU é claro ao exigir apenas a comprovação da entrega no endereço do destinatário, bastando o aviso de recebimento simples. 
28. No caso vertente, a citação do Sr. Carlos Cavalcanti Fernandes se deu em endereço constante no sistema CPF da Receita (peça 33) . A entrega dos ofícios citatórios nesse endereço ficou comprovada (AR de peças 32) e, portanto, encontra-se formalmente válida.
29. Nos processos do TCU, a revelia não leva à presunção de que seriam verdadeiras todas as imputações levantadas contra os responsáveis, diferentemente do que ocorre no processo civil, em que a revelia do réu opera a presunção da verdade dos fatos narrados pelo autor. Dessa forma, a avaliação da responsabilidade do agente não pode prescindir da prova existente no processo ou para ele carreada. 
30. Ao não apresentar sua defesa, o responsável deixou de produzir prova da regular aplicação dos recursos sob sua responsabilidade, em afronta às normas que impõem aos gestores públicos a obrigação legal de, sempre que demandados pelos órgãos de controle, apresentar os documentos que demonstrem a correta utilização das verbas públicas, a exemplo do contido no art. 93, do DecretoLei 200/1967: 'Quem quer que utilize dinheiros públicos terá de justificar seu bom e regular emprego na conformidade das leis, regulamentos e normas emanadas das autoridades administrativas competentes.' 
31. Mesmo as alegações de defesa não sendo apresentadas, considerando o princípio da verdade real que rege esta Corte, procurou-se buscar, em manifestações do responsável na fase interna desta Tomada de Contas Especial, se havia algum argumento que pudesse ser aproveitado a seu favor. 
32. No entanto, não se localizou nos autos manifestação do responsável na fase interna, capaz de mudar o entendimento quanto a rejeição das contas, não havendo, assim, nenhum argumento que possa vir a ser analisado e posteriormente servir para afastar as irregularidades apontadas.
Prescrição da Pretensão Punitiva
33. Vale ressaltar que a pretensão punitiva, conforme Acórdão 1441/2016-TCU-Plenário, Relator Ministro Benjamin Zymler, que uniformizou a jurisprudência acerca dessa questão, subordinase ao prazo geral de prescrição indicado no art. 205, do Código Civil, que é de dez anos, contado da data de ocorrência da irregularidade sancionada, nos termos do art. 189, do Código Civil, sendo este prazo interrompido pelo ato que ordenar a citação, a audiência ou a oitiva do responsável.
34. No caso em exame, não ocorreu a prescrição, uma vez que a irregularidade sancionada ocorreu em 26/5/ 2011 (data do débito) , e o ato de ordenação da citação ocorreu em 30/1/2019 (peça 30) .
35. Em se tratando de processo em que a parte interessada não se manifestou acerca das irregularidades imputadas, não há elementos para que se possa efetivamente aferir e reconhecer a ocorrência de boa-fé na conduta do responsável, podendo este Tribunal, desde logo, proferir o julgamento de mérito pela irregularidade das contas, conforme os termos dos §§ 2º e 6º do art. 202 do Regimento Interno do TCU (Acórdão 2064/2011-TCU-Primeira Câmara, relator Ministro Ubiratan Aguiar; Acórdão 6182/2011-TCU-Primeira Câmara, relator Ministro Weber de Oliveira; Acórdão 4072/2010-TCU-Primeira Câmara, relator Ministro Valmir Campelo; Acórdão 1189/2009-TCU-Primeira Câmara, relator Ministro Marcos Bemquerer; e Acórdão 731/2008-TCU-Plenário, relator Ministro Aroldo Cedraz) .
36. Dessa forma, o responsável deve ser considerado revel, nos termos do art. 12, §3º, da Lei 8.443/1992, devendo as contas serem julgadas irregulares, condenando-o ao débito apurado e aplicando-lhe a multa prevista no art. 57 da Lei 8.443/1992.
CONCLUSÃO
37. Em face da análise promovida na seção 'Exame Técnico', verifica-se que o responsável não logrou comprovar a boa e regular aplicação dos recursos. E, instados a se manifestar, optou pelo silêncio, configurando a revelia, nos termos do § 3º do art. 12 da Lei 8.443/1992.
38. Vale ressaltar que a jurisprudência pacífica nesta Corte é no sentido da imprescritibilidade das ações de ressarcimento ao erário (Súmula TCU 282) . Dessa forma, identificado dano ao erário, deve-se instaurar e julgar o processo de tomada de contas especial para responsabilizar seus agentes causadores, respeitando o direito ao contraditório e à ampla defesa, independentemente de quando ocorreram os atos impugnados.
39. Verifica-se também que não houve a prescrição da pretensão punitiva, conforme análise já realizada.
40. Tendo em vista que não constam dos autos elementos que permitam reconhecer a boa-fé do responsável, sugere-se que as suas contas sejam julgadas irregulares, nos termos do art. 202, § 6º, do RI/TCU, com a imputação do débito atualizado monetariamente e acrescido de juros de mora, nos termos do art. 202, §1º do RI/TCU, descontado o valor eventualmente recolhido, com a aplicação da multa prevista no art. 57 da Lei 8.443/1992.
PROPOSTA DE ENCAMINHAMENTO
41. Ante o exposto, submetemos os autos à consideração superior com proposta de:
a) considerar revel o responsável, o Sr. Carlos Cavalcanti Fernandes (CPF XXX.628.204-XX) , para todos os efeitos, dando-se prosseguimento ao processo, com fulcro no art. 12, § 3º, da Lei 8.443/1992; 
b) julgar irregulares, nos termos dos arts. 1º, inciso I, 16, inciso III, alíneas 'b' e 'c', da Lei 8.443/1992, c/c os arts. 19 e 23, inciso III, da mesma Lei, as contas do responsável, Sr. Carlos Cavalcanti Fernandes (CPF XXX.628.204-XX) , prefeito municipal de Afrânio/PE, gestão de 2009-2012, condenando-o ao pagamento da importância a seguir especificada, atualizada monetariamente e acrescida dos juros de mora, calculada a partir da data discriminada até a data da efetiva quitação do débito, fixando-lhe o prazo de quinze dias, para que comprove, perante o Tribunal, o recolhimento das referidas quantias aos cofres do Tesouro Nacional, nos termos do art. 23, inciso III, alínea 'a', da citada lei, c/c o art. 214, inciso III, alínea a, do Regimento Interno;
b.1) Data e valor original do débito: 
	Data
	Valor (R$) 

	26/5/2011
	100.000,00

b.2) Valor do débito atualizado em 18/3/2020, com juros (peça 35) : R$ 184.471,55
c) aplicar a multa prevista no art. 57 da Lei 8.443/1992, c/c o art. 267, do RI/TCU ao responsável, Sr. Carlos Cavalcanti Fernandes (CPF XXX.628.204-XX) , fixando-lhe o prazo de quinze dias, a contar da notificação, para que comprove, perante o Tribunal (art. 214, inciso III, alínea a, do Regimento Interno do TCU) , o recolhimento da dívida aos cofres do Tesouro Nacional, atualizada monetariamente desde a data do acórdão que vier a ser proferido por este Tribunal até a do efetivo recolhimento, se paga após o vencimento, na forma da legislação em vigor;
d) autorizar, desde logo, a cobrança judicial das dívidas, caso não atendida a notificação, na forma do disposto no art. 28, inciso II, da Lei 8.443/1992;
e) autorizar também, desde logo, se requerido, com fundamento no art. 28, inciso I, da Lei 8.443/1992, c/c o art. 217, §§ 1º e 2º, do Regimento Interno, o parcelamento das dívidas em até 36 parcelas, incidindo, sobre cada parcela, corrigida monetariamente, os correspondentes acréscimos legais, fixando-lhe o prazo de quinze dias, a contar do recebimento da notificação, para comprovar, perante o Tribunal, o recolhimento da primeira parcela, e de trinta dias, a contar da parcela anterior, para comprovar o recolhimento das demais parcelas, devendo incidir, sobre cada valor mensal, atualizado monetariamente, os juros de mora devidos, no caso do débito, na forma prevista na legislação em vigor, alertando o responsável de que a falta de comprovação do recolhimento de qualquer parcela importará o vencimento antecipado do saldo devedor, nos termos do § 2º do art. 217 do Regimento Interno deste Tribunal; 
f) enviar cópia do Acórdão a ser prolatado, bem como do Relatório e do Voto que o fundamentarem à Procuradoria da República no Estado de Pernambuco, nos termos do § 3º do art. 16 da Lei 8.443/1992, c/c o § 7º do art. 209 do Regimento Interno do TCU, para adoção das medidas cabíveis; 
g) enviar cópia do Acórdão que vier a ser proferido ao Ministério do Turismo e ao responsável, para ciência, informando que a presente deliberação, acompanhada do Relatório e do Voto que a fundamenta, está disponível para a consulta no endereço www.tcu.gov.br/acordaos, além de esclarecer que, caso requerido, o TCU poderá fornecer sem custos as correspondentes cópias, de forma impressa."
3.	Enfim, por intermédio da Exma. Sra. Procuradora-Geral Cristina Machado da Costa e Silva, o MPTCU manifestou a sua parcial anuência em relação à aludida proposta da unidade técnica, tendo lançado, para tanto, o seu parecer à Peça 39 nos seguintes termos:
" (...) Cuida-se de Tomada de Contas Especial (TCE) instaurada pelo Ministério do Turismo (MTur) em desfavor Senhor Carlos Cavalcanti Fernandes, ex-Prefeito de Afrânio/PE, em razão de desvio de finalidade na execução do Convênio n.º 735860/2010 (Siconv) , que tinha como objeto o evento "I Afrânio Fest", realizado em 30/5/2010, próximo à data de aniversário do município (31/5) , em descumprimento ao art. 16 da Portaria MTur n.º 153, de 6/10/2009.
2. Em nossa primeira manifestação nos autos (peça 19) , divergimos quanto à imputação de débito pela integralidade dos recursos federais repassados tendo como único fundamento a realização do evento concomitantemente à data de comemoração do aniversário da cidade. Trata-se de ocorrência que, embora caracterize o descumprimento de normativo do MTur, não é suficiente para determinar a glosa dos valores envolvidos, segundo, inclusive, já decidiu o Tribunal ao enfrentar caso semelhante (Acórdão n.º 4.745/2018-TCU-1.ª Câmara) .
3. Na oportunidade em que emitimos o parecer (2/10/2017) , a referida deliberação ainda não havia sido prolatada, mas defendemos nossa posição sobre esse assunto nos seguintes termos (peça 19, p. 2) :
'9. Independentemente da falta de prestação de contas nos autos, antecipa-se nesta oportunidade o entendimento de que o desvio de finalidade somente existiria, considerada a proximidade ou a concomitância com a comemoração do aniversário municipal, se houvesse evidência de que o carnaval fora de época previsto no convênio não teria cumprido a finalidade de atração de turismo à localidade a que originalmente se propôs, servindo-se apenas como subterfúgio ou meio indireto de obtenção de recursos para o evento comemorativo do aniversário, de encargo exclusivo do ente federado. Não se pode descartar também que a comemoração, a despeito de estar voltada precipuamente para o advento de aniversário municipal, teria uma função subjacente de atrair turistas e rendas extras à localidade, não se afastando das hipóteses previstas na regulamentação interna do órgão concedente.'
4. Dado tal entendimento e considerando o que informa o Memorando 533/2017/GSNPTur/ SNPTur (peça 25, p. 5-6) , quanto à inviabilidade de se verificar a geração de fluxo turístico em razão do evento, temos como devido esclarecer que, para caracterizar o desvio de finalidade, tal condição deveria apresentar-se de forma bastante evidente - isso se mostra necessário porque, como já dito, a festividade tem "uma função subjacente de atrair turistas e rendas extras à localidade, não se afastando das hipóteses previstas na regulamentação interna do órgão concedente" (peça 19, p. 3) . Porém, esse não é o caso, pois, como esse próprio documento afirma, o MTur estava ciente da proximidade das datas quando da análise inicial do pleito formulado pela prefeitura, mas mesmo assim aprovou o ajuste nesse contexto, a dificultar qualquer tentativa de desvincular por completo a realização do projeto com os objetivos buscados pela política pública (peça 25, p. 5) :
'Por outro lado, a partir dos registros dos pareceres emitidos no SICONV, percebe-se que já nos momentos iniciais de análise da proposta foi identificada a possibilidade de que o evento fosse realizado em descumprimento à Portaria MTur 153/2009, visto que em 30/04/2010 foi emitido parecer em que a técnica questionou enfaticamente o convenente se o evento objeto da proposta se tratava de aniversário da cidade.'
5. Não obstante essa leitura, o desvio de finalidade discutido no caso em tela não é razão, de fato, para a imputação de débito, por caracterizar-se infração de cunho administrativo, a ensejar, no limite, a aplicação de multa ao gestor responsável.
6. A nosso ver e conforme já ressaltado em nosso primeiro parecer, a identificação de dano aos cofres públicos deve estar amparada em eventual inexecução do objeto ou, ainda, na ausência de nexo causal entre os recursos federais repassados e as despesas incorridas com a realização do evento.
7. Nessa linha, em divergência às conclusões apresentadas nas fases interna e externa do processo, propusemos, preliminarmente, em nossa manifestação à peça 19, restituir os autos à Unidade Técnica para que, em diligência ao MTur, obtivesse e examinasse a documentação relativa à prestação de contas e os documentos complementares apresentados acerca da execução física e financeira do objeto do convênio, de modo a confirmar a efetiva realização dos eventos nele previstos e o nexo de causalidade entre receitas e despesas, refazendo-se, se necessário, o procedimento citatório, inclusive com o acréscimo de responsabilidade dos beneficiários dos pagamentos efetuados, caso se concluísse que as ações previstas não se realizaram total ou parcialmente.
8. Ao acompanhar a proposta preliminar deste Parquet, o eminente Ministro Relator André Luís de Carvalho, em Despacho de 4/10/2017 (peça 20) , determinou a restituição dos autos à Unidade Técnica para a adoção das medidas então sugeridas.
9. Realizada a diligência ao MTur, foi encaminhada ao Tribunal a documentação acostada à peça 25 dos autos. Ao analisar o material enviado, a Unidade Técnica concluiu pela manutenção do débito integral inicialmente imputado, porém, em razão das seguintes ocorrências, constantes da nova citação dirigida ao responsável (peça 31, p. 1) :
'Não comprovação da regular execução física do Convênio 485/2010 - Siconv 735860 (...) , tendo em vista as seguintes irregularidades:
- não apresentação de fotos e vídeos da realização do evento com as bandas musicais previstas no contrato;
- não apresentação das Cartas de Exclusividade dos representantes das bandas e artistas, devidamente registradas em cartório e publicadas no Diário Oficial;
- não comprovação de que o intermediário contratado irregularmente por inexigibilidade (Jane Roberto Alves Araruna-ME) , que recebeu recursos do convênio, pagou o cachê das bandas/artistas que realizaram o evento;'
10. Regularmente citado, o responsável manteve-se silente, motivo pelo qual foi considerado revel, para todos os efeitos, dando-se prosseguimento ao processo, nos termos do art. 12, § 3.°, da Lei n.º 8.443/1992. Dada a ausência de elementos que permitissem concluir pela boa-fé do ex-prefeito, a Unidade Técnica propôs julgar irregulares as suas contas, condenando-o em débito e aplicando-lhe a multa fundamentada no art. 57 da Lei n.º 8.443/1992.
11. Adentrando os fundamentos da citação, não encontramos respaldo para que a ausência de cartas de exclusividade figure como justificativa para o dano atribuído ao responsável, uma vez que elas constam da prestação de contas do convênio (peça 25, p. 101-106) . Embora não tenham sido apresentadas na forma de contratos, como exigia o termo de convênio, o Tribunal, em deliberação paradigmática, que buscou uniformizar o tratamento concedido para com os agentes jurisdicionados ao TCU em casos semelhantes (Acórdão 1435/2017-TCU-Plenário) , tem considerado tal ocorrência como ressalva no julgamento dos gestores.
12. No tocante aos demais fundamentos, considerando que tanto a apresentação dos recibos pelo pagamento das bandas/artistas assim como a de fotos e vídeos da realização do evento estavam expressamente previstas como obrigação da convenente (respectivamente, Cláusula Décima Segunda, Parágrafo Primeiro, alínea "g", e Parágrafo Segundo, alínea "f" do convênio, peça 25, p. 186-187) , temos como devido admitir que a ausência dessas informações resulta em penalidade ao responsável. Porém, em divergência ao encaminhamento da Unidade Técnica, que atribuiu, em ambos os casos, a imputação de dano pelo descumprimento de tais exigências, entendemos que as consequências advindas dessas infrações devem ser diferentes: pode ensejar a aplicação de multa por descumprimento normativo, no caso dos cachês, e condenação em débito se, diante da falta de registros de imagem, não for possível comprovar a execução física do objeto. Nesta última hipótese, há, portanto, que se avaliar o conjunto probatório existente para se concluir pela existência de prejuízo, de modo que a glosa não reflita a mera inobservância dos termos ajustados, mas a efetiva inexecução do evento.
13. Veja-se que as diferentes consequências para os dois fundamentos da citação se justificam em razão da natureza dos dados requeridos, conforme a seguir detalhado.
14. No caso dos recibos, o objetivo de se exigir sua apresentação é apurar eventual sobrepreço ou superfaturamento na contratação das bandas por empresa intermediadora, de modo que, se houver comprovação cabal de que se apresentaram no evento (execução do objeto) , não há como aferir a existência, de fato, da ocorrência de prejuízo ou em que patamar se deu, pois este só restaria configurado no caso de se ter acesso aos cachês recebidos, e neles fossem identificados valores menores que os repassados à empresa detentora das cartas de exclusividade, sem que existisse fundamentação em gastos extras incorridos. Isso porque a eventual diferença detectada caracterizaria pagamento de taxa de administração, o que é expressamente vedado em ajustes dessa natureza, determinando a obrigação de ressarcimento ao erário da parcela irregular.
15. Nessa mesma situação - realizados os shows (execução do objeto) e desconhecidos os valores reais dos cachês (inexistência dos recibos na prestação de contas) -, torna-se inviável, por óbvio, a imputação de débito no valor integral das despesas previstas com os artistas, sob pena de enriquecimento ilícito da Administração, já que o serviço contratado foi prestado. Assim, restaria aplicar multa ao responsável com fundamento no art. 58, inciso I, da Lei n.º 8.443/1992, dado o descumprimento da norma, podendo-se considerar em sua dosimetria a gravidade de não ser possível estabelecer eventual dano a ser ressarcido.
16. Por outro lado, em relação à ausência de fotos e/ou vídeos, tal lacuna pode inviabilizar a devida comprovação da execução física do objeto, notadamente naqueles casos em que não houve fiscalização in loco da concedente, levando-se, inclusive, a uma eventual imputação de débito pela integralidade dos valores repassados. Porém, tal condenação depende, em última instância, da análise de outros elementos nos autos, e não decorre somente da falta dessas informações na prestação de contas, em descumprimento normativo.
17. Entendemos, desse modo, que a mera ausência de recibos, independentemente da execução do objeto, só poderia fundamentar a aplicação de multa ao responsável, uma vez que o débito advém da análise da parcela que não foi implementada. Não se trata, portanto, de quebra do nexo causal, mas, sim, da avaliação de eventual sobrepreço/superfaturamento na contratação, como antes destacado. Diante dessas considerações, a "não comprovação de que o intermediário contratado irregularmente por inexigibilidade (...) , pagou o cachê das bandas/artistas que realizaram o evento" é ocorrência que, a nosso ver, deveria constar de audiência do responsável, e não de sua citação.
18. Outrossim, antes de prosseguir com a análise do caso concreto, convém registrar, por oportuno, que este Parquet tem concluído de forma diferente em ajustes de mesma natureza, mas que não previram a referida documentação como elemento a compor a respectiva prestação de contas. Notadamente naqueles convênios firmados pelo MTur antes do advento da Portaria MTur n.º 153/2009, não temos admitido que a ausência de recibos de cachês e fotos/vídeos do evento venham a fundamentar a imputação de dano ao responsável, uma vez que a concedente se encontrava desobrigada de fornecer tais informações, não sendo razoável exigi-las, em momento posterior, como prova da execução física e da adequação dos valores despendidos com a apresentação de artistas.
19. Feitas essas considerações e ressalvas, observamos que foram apresentadas fotos pelo ex-prefeito em documentação complementar à prestação de contas (peça 25, p.205-209) . Esses registros, porém, não permitem identificar o respectivo evento, assim como, aparentemente, o vídeo enviado pelo ex-prefeito que, muito embora não conste destes autos, foi analisado pela área técnica do MTur (peça 1, p. 70) , que concluiu pela inviabilidade de atrelar suas imagens ao "I Afrânio Fest".
20. Compulsando a documentação do MTur encaminhada em atendimento à diligência (peça 25) , também não é possível colher outros elementos de prova quanto à execução física do objeto. As declarações de que o evento ocorreu (peça 25, p. 210-214) não têm força probatória, por si só, para comprovar que a festividade foi realizada conforme ajustado com o concedente, em essência, com a apresentação das bandas previstas no plano de trabalho. De igual forma, afirma-se em relação a outros relatórios enviados no âmbito da prestação de contas, também insuficientes para confirmar a regularidade da aplicação dos recursos públicos destinados ao Convênio n.º 735860/2010.
21. Ante o exposto, e tendo como fundamento para o dano apenas a não comprovação da execução física do objeto pelas razões apresentadas no presente parecer, esta representante do Ministério Público manifesta-se de acordo com a proposta de encaminhamento indicada pela SecexTCE, qual seja, o julgamento pela irregularidade das contas do responsável, com imputação de débito pela totalidade dos valores envolvidos, e aplicação da multa fundamentada no art. 57 da Lei n.º 8.443/1992, sendo que, para esta última sanção, deve-se considerar, para fins de dosimetria, também o descumprimento da Cláusula Décima Segunda, Parágrafo Primeiro, alínea 'g' do termo de convênio, bem como do art. 17, § 2.° da Portaria MTur n.º 153, de 6/10/2009 - ambos referentes às exigências de apresentação dos recibos de cachês no âmbito da prestação de contas."
É o Relatório.

não há.

Procuradora-Geral Cristina Machado da Costa e Silva.

TOMADA DE CONTAS ESPECIAL. MINISTÉRIO DO TURISMO. CONVÊNIO. TOTAL IMPUGNAÇÃO DOS DISPÊNDIOS COM OS RECURSOS FEDERAIS. CITAÇÃO. REVELIA. CONTAS IRREGULARES. DÉBITO. MULTA. COMUNICAÇÃO.

TOMADA DE CONTAS ESPECIAL (TCE)

Secretaria de Controle Externo de Tomada de Contas Especial (Secex-TCE).

Trata-se de tomada de contas especial instaurada pelo Ministério do Turismo em desfavor de Carlos Cavalcanti Fernandes, como então prefeito de Afrânio - PE (gestão: 2009-2012) , diante da total impugnação dos dispêndios inerentes ao Convênio n.º 485/2010 destinado à realização do projeto intitulado como "I Afrânio Fest" a partir do aporte de recursos federais sob os valores de R$ 100.000,00 em recursos federais e de R$ 4.166,67 em recursos da contrapartida, tendo a vigência do ajuste sido estipulada para o período 30/5/2010 a 16/9/2011.
2.	Como visto, a partir do Relatório n.º 466/2015 (Peça 1, p. 125-129) , o tomador de contas assinalou a responsabilidade em desfavor de Carlos Cavalcanti Fernandes pelo débito sob o valor original de R$ 100.000,00.
3.	No âmbito do TCU, a então Secex-RN promoveu a citação de Carlos Cavalcanti Fernandes para apresentar a sua defesa ou recolher o valor do correspondente débito diante da não comprovação da boa e regular aplicação dos recursos federais repassados sob o valor de R$ 100.000,00, pois subsistiriam as evidências de inexecução físico-financeira, além do desvio de finalidade, sobre os recursos federais transferidos ao aludido projeto em prol da comemoração do aniversário do referido município no dia seguinte ao "I Afrânio Fest".
4.	A despeito, contudo, da regular citação, o responsável não apresentou as suas alegações de defesa, nem efetuou, tampouco, o recolhimento do débito, passando à condição de revel perante o TCU, nos termos do art. 12, § 3º, da Lei nº 8.443, de 1992.
5.	De todo modo, após a análise final do feito, a Secex-TCE pugnou pela a irregularidade das contas do aludido responsável para condená-lo ao pagamento do correspondente débito, além da aplicação de multa, em face da não comprovação física do referido projeto, tendo o Parquet especial anuído a essa proposta, sem prejuízo, todavia, de assinalar que a falta de comprovação do pagamento dos cachês para as bandas musicais deveria ser avaliada na dosimetria da multa prevista pelo art. 57 da Lei n.º 8.443, de 1992.
6.	O TCU pode incorporar o parecer da unidade técnica, com os acréscimos do MPTCU, a estas razões de decidir.
7.	Bem se vê que, em sintonia, entre outros, com os Acórdãos 1.194/2009 e 3.991/2015, da 1ª Câmara, os Acórdãos 27/2004, 6.235/2013 e 3.223/2017, da 2ª Câmara, e os Acórdãos 11/1997 e 997/2015, do Plenário, a jurisprudência do TCU estaria firmada no sentido da pessoal responsabilidade do gestor pela efetiva comprovação da boa e regular aplicação dos recursos federais recebidos, submetendo todo aquele que administra os recursos públicos ao dever de demonstrar o correto emprego dos valores federais, nos termos do art. 70, parágrafo único, da Constituição de 1988 e do art. 93 do Decreto-Lei nº 200, de 1967.
8.	Por conseguinte, como a ausência dos documentos comprobatórios sobre o efetivo dispêndio na execução do aludido objeto pactuado impediu o imprescindível estabelecimento do necessário nexo causal entre os recursos federais repassados e os supostos dispêndios incorridos no referido ajuste, resultando na ausência de efetiva demonstração sobre a boa e regular aplicação dos recursos federais transferidos, restou configurada a ofensa não só às regras legais, mas também aos princípios basilares da administração pública, já que, ao final e ao cabo, o gestor deixou de prestar satisfação à sociedade sobre o efetivo emprego dos recursos públicos postos à sua disposição, e, assim, restaria confirmada a presunção legal de dano ao erário para a subsequente condenação do aludido responsável em débito e em multa.
9.	Não subsistiria, enfim, a eventual prescrição da pretensão punitiva do TCU sobre o presente caso concreto, já que, nos termos do Acórdão 1441/2016-TCU-Plenário, não teria ocorrido o transcurso de mais de dez anos entre a ordem para a citação no âmbito do TCU, em 30/1/2019 (Peça 30) , e a data fatal para a prestação de contas final do aludido ajuste, em 16/10/2011 (Peça 1, p. 50) .
10.	Eis que, por meio do aludido Acórdão 1.441/2016 proferido na Sessão Extraordinária de 8/6/2016, o Plenário do TCU firmou o seu entendimento no sentido de que a prescrição da pretensão punitiva deve seguir a regra geral do prazo decenal, contado a partir do fato, em linha com o art. 205 do Código Civil brasileiro, interrompendo a contagem do aludido prazo com a ordem de citação, nos termos do art. 240, caput, da Lei n.º 13.105 (Código Processual Civil) , de 2015.
11.	Sem prejuízo, no entanto, do respeito a esse entendimento do Tribunal, deve ser reiterada a minha ressalva já registrada em vários outros julgados do TCU no sentido de que, na ausência de lei específica, o TCU não deveria aplicar qualquer prazo prescricional sobre a referida pretensão punitiva ou, então, na pior das hipóteses, o Tribunal deveria aplicar a regra prescricional fixada pela Lei n.º 9.873, de 1999, não só porque ela trata diretamente de prescrição no âmbito do direito administrativo sancionador, mas também porque, entre outras medidas, a aludida lei manda aplicar o prazo prescricional penal, quando a infração administrativa também configure crime, além de determinar expressamente que, diante de ilícito continuado ou permanente, a contagem do prazo deve iniciar a partir da cessação do aludido ilícito.
12.	A despeito, então, de registrar essa minha posição pessoal, o TCU deve pugnar pela pronta aplicação da multa prevista no art. 57 da Lei n.º 8.443, de 1992, em desfavor do aludido responsável a partir do entendimento fixado pelo aludido Acórdão 1441/2016-TCU-Plenário.
13.	Não subsistiria, de todo modo, a eventual necessidade de promover o retorno do presente processo para buscar a citação de outros eventuais responsáveis, estando esse entendimento, aliás, em plena sintonia com a jurisprudência fixada pelo TCU a partir, por exemplo, dos Acórdãos 4.002/2020 e 5.297/2013, da 2ª Câmara, e dos Acórdãos 1.170/2017 e 1.223/2015, do Plenário, já que a ausência dessa nova citação não resultaria em prejuízo à defesa do atual responsável, não só porque o presente processo já estaria em plenas condições de efetivo julgamento pelo TCU, mas também porque a solidariedade passiva seria legalmente erigida em favor do ente estatal credor, e não das eventuais pessoas privadas devedoras, podendo, se for o caso, o atual condenado ajuizar a superveniente ação regressiva em desfavor de outros eventuais responsáveis supostamente coobrigados.
14.	Não fosse o bastante, como a malsinada irregularidade configuraria a eventual conduta dolosa no sentido de efetivamente assumir o risco de facilitar, permitir ou concorrer para que pessoa física ou jurídica privada incorpore ou utilize rendas, verbas ou valores integrantes do acervo patrimonial da administração pública, sem a observância das formalidades legais ou regulamentares aplicáveis, resultando no eventual ilícito doloso de improbidade administrativa causador do aludido prejuízo ao erário, nos termos, por exemplo, do art. 10, I e II, da Lei n.º 8.429, de 1992, a eventual prescrição da ação de ressarcimento ao erário também não subsistiria, estando esse entendimento em plena consonância com a jurisprudência fixada pelo STF no bojo do RE 852.475-SP, com o trânsito em julgado a partir de 6/12/2019, diante da Tese de Repercussão Geral n.º 897 no sentido de que "São imprescritíveis as ações de ressarcimento ao erário fundadas na prática de ato doloso tipificado na Lei de Improbidade Administrativa".
15.	O TCU deve julgar irregulares, portanto, as contas de Carlos Cavalcanti Fernandes, nos termos do art. 16, III, "b" e "c", da Lei n.º 8.443, de 1992, para condená-lo ao pagamento do correspondente débito, sem prejuízo de lhe aplicar a multa prevista no art. 57 da Lei n.º 8.443, de 1992.
Ante o exposto, pugno pela prolação do Acórdão ora submetido a este Colegiado.
TCU, Sala das Sessões, em 23 de março de 2021.
Ministro-Substituto ANDRÉ LUÍS DE CARVALHO 
Relator